【裁判字號】    98,上易,99
【裁判日期】    980630
【裁判案由】    第三人異議之訴
【裁判全文】
臺灣高等法院臺中分院民事判決  98年度上易字第99號
上  訴  人  丙○○
訴訟代理人  甲○○
被 上 訴人  乙○○
訴訟代理人  李建德律師
上列當事人間第三人異議之訴事件，上訴人對於中華民國97年12
月24日臺灣苗栗地方法院97年度訴字第115號第一審判決提起上
訴，本院於民國98年6月16日言詞辯論終結，判決如下：
    主  文
上訴駁回。
第二審訴訟費用由上訴人負擔。
    事實及理由
一、兩造之聲明：
（一）上訴人之上訴聲明：
  １、原判決廢棄。
  ２、台灣苗栗地方法院97年度執字第2442號強制執行事件中，
      就上訴人所有坐落苗栗縣苗栗市○○○段第4之23地號土
      地上如苗栗地政事務所96年7月18日複丈成果圖所示編號A
      、B、C之一層磚木造建物所為之強制執行程序應予撤銷。
  ３、第一、二審訴訟費用由被上訴人負擔。
（二）被上訴人之答辯聲明：
    1.上訴駁回。
    2.第一、二審訴訟費用由上訴人負擔。
二、兩造之陳述：
（一）上訴人於原審起訴主張略以：被上訴人以原法院96年度訴
      字第188號判決為執行名義， 就其與訴外人甲○○間之拆
      屋還地事件，向原法院聲請強制執行拆除坐落苗栗縣苗栗
      市○○○段第4之23地號土地（下稱系爭土地） 上未辦理
      第一次建物保存登記即門牌號碼為苗栗縣苗栗市○○里○
      ○路113巷62號及70號之建物（下稱系爭建物）， 並經原
      法院以97年度執字第2442號強制執行事件執行在案（下稱
      系爭強制執行）。惟系爭建物原為上訴人與已逝配偶即訴
      外人王中峙以茅草所搭蓋，後由子女即訴外人甲○○及王
      月菊出資改建為磚造，嗣訴外人王中峙過世，系爭建物則
      為上訴人及4名子女共同繼承。 而被上訴人所據以強制執
      行之判決，僅對訴外人甲○○有執行名義，執行法院誤認
      系爭建物僅為訴外人甲○○所有而對之強制執行，係侵害
      所有權人即上訴人之權利。另本院雖判決上訴人亦負有拆
      屋還地之責任，然被上訴人於該訴訟中追加上訴人等人為
      被告之程序並不合法，上訴人已提起上訴救濟，上訴人仍
      非系爭強制執行之債務人。爰依強制執行法第15條規定提
      起本件第三人異議之訴，請求撤銷原法院系爭強制執行中
      ，就上訴人所有坐落系爭土地上如上開執行名義附圖所示
      編號A、B、C之一層磚木造建物所為之強制執行程序等語
      。
（二）上訴人於本院補充陳述略以：被上訴人於鈞院97年度上字
      第121號民事訴訟中追加上訴人為被告，不合於民事訴訟
      法第255條第1項必須合一確定之規定，前揭判決准予追加
      上訴人為被告，係屬違法。又前揭判決，業經最高法院98
      年度台上字第445號判決廢棄發回在案，上訴人已非其判
      決效力所及，自非系爭強制執行之債務人；復依大法官會
      議釋字第35號、最高法院26年渝上字第247判例意旨、最
      高法院88年度台上字第1246號判決旨要旨，上訴人具有排
      除強制執行權利之事實依據，自得依強制執行法第15條規
      定提起本件第三人異議之訴。再上訴人所有義民街38之1
      號房屋，乃原向基地承租人購得，後始擴建至今日之範圍
      ，且經門牌整編分為系爭62號、70號建物，依最高法院74
      年台上字第2562號判例要旨、土地法第103條、民法第426
      之1及499條規定，上訴人與地主間存有租賃關係事實，上
      訴人自有權使用系爭土地。上訴人申請時效取得登記系爭
      土地之地上權雖遭駁回，惟經上訴人向臺中高等行政法院
      提出訴訟審理中，而上訴人於遷入系爭建物前，相關房屋
      事務均由訴外人王中峙處理，上訴人遷入後即主張以行使
      地上權之意思，以時效取得地上權登記請求權，與租賃關
      係之存在，並不矛盾等語。
（三）被上訴人於原審答辯略以：上訴人不服原法院96年度訴字
      第188號拆屋還地事件之判決結果而向本院提起上訴， 被
      上訴人於該案上訴程序中，追加上訴人與訴外人王尚義、
      王尚勇、王月荷、王月菊、甲○○等人為被告，嗣經本院
      以97年度上字第121號判決命上訴人等人應將系爭62號、
      70號建物拆除並將占用之系爭土地返還予被上訴人。而被
      上訴人已於97年12月12日以上開本院判決為執行名義，具
      狀向原法院執行處追加上訴人為系爭強制執事件之債務人
      ，上訴人已非強制執行法第15條所指之第三人，故其提起
      第三人異議之訴，於法無據，應予駁回等語。
（四）被上訴人於本院補充陳述略以：上訴人於被上訴人向原法
      院請求系爭強制執行之際，向原審提出本件第三人異議之
      訴，主張未辦理第一次建物保存登記之系爭建物為訴外人
      王中峙與其所有，嗣訴外人王中峙去世，其繼承人即上訴
      人與訴外人王尚義、王尚勇、王月荷、王月菊等人未為拋
      棄繼承，亦未辦理繼承登記，渠等自為系爭建物之公同共
      有人，而系爭強制執行之執行名義為拆屋還地之訴，對渠
      等有合一確定之必要，渠等亦為本院97年度上字第121號
      判決拘束力與執行力所及，被上訴人追加渠等為被告、債
      務人，乃法所許。又上訴人申請就系爭土地為時效取得地
      上權之登記，已經認為無權占有而遭駁回，且上訴人另主
      張於系爭土地有租賃之權，顯有矛盾。上訴人另稱系爭建
      物已由茅草改為磚造，足見原茅草房屋之所有權已滅失，
      上訴人非所有權人；且系爭70號建物截至82年12月5日均
      為訴外人李玫設籍處所，上訴人稱係其於48年原始起造，
      自非實在；上訴人復非訴外人李玫之繼承人，被上訴人與
      訴外人甲○○前揭拆屋還地之訴，亦業經最高法院駁回訴
      外人甲○○之反訴確定，上訴人無權占有系爭土地，不證
      自明等語。
三、原法院為行集中審理，協同兩造協議並簡化爭點如下，本院
    茲採為裁判基礎（原法院卷第99至100頁）：
（一）兩造不爭執之事項：
  １、苗栗市○○○路113巷62號、70號建物為未辦理保存登記
      之建物。
  ２、上開建物之納稅義務人為甲○○。
（二）兩造爭執之事項：
  １、上訴人是否為強制執行法第15條規定之第三人？
  ２、上訴人就系爭62號、70號建物是否有足以排除強制執行之
      權利？
四、法院得心證之理由：
（一）按第三人就執行標的物有足以排除強制執行之權利者，得
      於強制執行程序終結前，向執行法院對債權人提起異議之
      訴；強制執行法第15條前段定有明文。所謂第三人係指執
      行債務人以外之人，亦即執行名義效力所不及之人。經查
      ，被上訴人前執原法院96年度訴字第188號拆屋還地判決
      為執行名義，並以原法院97年度存字第128號提存書供擔
      保後，就其與該案被告甲○○間之拆屋還地事件，向原法
      院聲請強制執行拆除坐落系爭土地上未辦理第一次建物保
      存登記之系爭建物，並經原法院以97年度執字第2442號強
      制執行事件執行在案。上訴人遂以系爭建物為上訴人與已
      逝配偶王中峙所有，而非其子甲○○所有為由，依強制執
      行法第15條規定提起本件第三人異議之訴。而上開拆屋還
      地事件之被告即訴外人甲○○因不服原法院判決，向本院
      提起上訴，經本院97年度上字第121號拆屋還地事件受理
      在案；被上訴人乃於該案訴訟程序進行中，以其所請求拆
      屋還地之系爭房屋既原屬被繼承人王中峙所有，其死亡後
      ，應由繼承人丙○○、王尚義、王尚勇、甲○○、王月荷
      、王月菊繼承，其訴訟標的對於繼承人必須合一確定，而
      追加原非當事人之上訴人及訴外人王尚義、王尚勇、王月
      荷、王月菊等人為被告；並經本院前揭判決認系爭建物為
      上訴人與訴外人甲○○等人因繼承所公同共有，准許被上
      訴人之追加，並判決判命渠等應共同負拆屋還地之責任。
      被上訴人再持本院前揭判決為執行名義，向原法院97年度
      執字第2442號強制執行事件追加上訴人及訴外人王尚義、
      王尚勇、王月荷、王月菊等人，與訴外人甲○○併列為系
      爭強制執行之債務人等情；業據本院調取原法院97年度執
      字第2442號強制執行事件，審閱無訛。則上訴人既已為系
      爭強制執行之當事人，即非強制執行法第15條規定之第三
      人，甚明。
（二）上訴人雖主張本院上開判決已遭最高法院廢棄發回，其仍
      屬強制執行法第15條所規定之第三人云云。惟查，訴外人
      甲○○與含上訴人之其他經追加之被告，不服本院上開判
      決，向最高法院提起上訴，雖經最高法院以98年度台上字
      第445號判決以：「、、、上訴人援用被上訴人同一事實
      ，抗辯伊等對系爭土地有租賃法律關係。被上訴人自已成
      立訴訟上之自認，除經合法撤銷或其所自認之事實顯然不
      可能或與公知事實相違反之情形外，於辯論主義所行之範
      圍內有拘束當事人及法院之效力。原審未察及此，逕為不
      利於上訴人之論斷，不免速斷。上訴論旨，指摘原判決此
      部分為不當，求予廢棄，非無理由。、、、」為由，而廢
      棄本院97年度上字第121號關於命上訴人拆屋還地部分之
      判決；然核最高法院所指本院上開判決存有違誤之處，並
      不及於被上訴人追加上訴人為該拆屋還地事件被告之部分
      。是上訴人此部分之主張，為無可採。且上訴人既已經被
      上訴人追加為系爭強制執行事件執行名義之當事人，無論
      上開為執行名義之判決，最後結果為何？上訴人已非強制
      執行法第15條規定之「第三人」。
（三）上訴人既已非強制執行法第15條規定之「第三人」，其依
      該條規定，提起本件第三人異議之訴，即屬無據；其就系
      爭建物即無足以排除強制執行之權利。
五、綜上所述，上訴人主張其為系爭建物之第三人，為不足採；
    被上訴人之抗辯，為可採信。從而，上訴人依強制執行法第
    15條規定，提起本件第三人異議之訴，請求撤銷原法院97年
    度執字第2442號強制執行事件中，就坐落系爭土地上如苗栗
    地政事務所96年7月18日複丈成果圖所示編號A、B、C建物所
    為之強制執行程序，為無理由，應予駁回。原審為上訴人敗
    訴之判決，並無不合。上訴意旨指摘原判決不當，求予廢棄
    改判，為無理由，應予駁回。
六、本件事證已臻明確，兩造其餘攻擊防禦方法及舉證，經核均
    與判決結果無影響，爰無庸逐一論述，併予敘明。
七、據上論結，本件上訴為無理由，依民事訴訟法第449條第1項
    、第78條，判決如主文。
中    華    民    國    98    年    6     月    30    日
                民事第二庭    審判長法  官  邱森樟
                                    法  官  蔡秉宸
                                    法  官  翁芳靜
以上正本係照原本作成。
不得上訴。
                                    書記官  粘銘環
中    華    民    國    98    年    7     月    1     日
                                                      Ｍ


司法院資訊處製作；財團法人民間司法改革基金會備份。
